臺灣高等法院臺中分院刑事判決　　　 100年度上訴字第1655號
上　訴　人
即　被　告　陳誌隆
選任辯護人　羅國斌律師
上列上訴人因偽證案件，不服臺灣臺中地方法院100年度訴字第
270號中華民國100年6月30日第一審判決（起訴案號：臺灣臺中
地方法院檢察署99年度偵字第26861號），提起上訴，本院判決
如下：
    主  文
上訴駁回。
陳誌隆緩刑年。
    事  實
一、陳誌隆因陳進雄之友人楊昇凱，於民國（下同）93年3月20
    日下午4時許，與沈明賢、黃章典發生行車糾紛，致有口角
    。楊昇凱即撥打電話予陳進雄，並謀議傷害沈明賢、黃章典
    ，而約定於台一線省道往臺南市方向之7-11超商前會合。之
    後，陳進雄單獨將傷害犯意提升為殺人犯意，攜帶手槍、子
    彈，並請陳誌隆駕駛車牌號碼8R-9092號自小客車搭載其前
    往支援楊昇凱。嗣於93年3月20日下午5時10分許，黃章典駕
    駛車牌號碼N6-4689號自小客車，搭載沈明賢(坐於副駕駛座
    )，行駛至臺南縣(現改制為臺南市，下同)六甲鄉龜港村80
    巷20號之8前方交岔路口，而陳誌隆所駕駛之上開車輛，則
    尾隨於黃章典車輛之後，陳進雄見狀，即取出前揭槍彈，朝
    黃章典與沈明賢之上開車輛射擊，並射穿該車後擋風玻璃，
    且貫穿駕駛座上黃章典之太陽穴，造成黃章典當場死亡。詎
    陳誌隆明知陳進雄當時係持槍朝黃章典及沈明賢共乘之車輛
    開槍，並非朝車輛輪胎射擊，且此事實亦業據陳誌隆於93年
    4月2日警詢、臺灣臺南地方法院檢察署檢察官93年度偵字第
    3800號案件偵查中、臺灣臺南地方法院94年度重訴字第10號
    案件準備程序中以被告身分供述明確。然陳誌隆明知具結作
    證之證人，依法有據實陳述之義務，不得為匿、飾、增、減
    之虛偽陳述之情形下，竟為維護陳進雄，於99年10月14日上
    午9時35分許，在本院第22法庭，於本院99年度上重更(二)
    字第22號陳進雄殺人案件(下稱前案)行審判程序，詰問陳誌
    隆有關陳進雄於前開案發當時，究竟持槍朝黃章典及沈明賢
    所共乘之車輛開槍，或朝輪胎射擊等與案情有重要關係之事
    實，基於偽證之犯意，供前具結，虛偽證稱：「(審判長問
    ：你能否將當時你搭載陳進雄跟在那部深色車輛後面之後發
    生的事情說明？)那天我就跟在那台深色車子的後面，後來
    前面那台車子停下來，然後我就看陳進雄從腰部中間拔槍出
    來，我嚇一跳說你要幹嘛，結果他就朝前面的地下一直開槍
    。他並沒有下車是將窗戶打開，然後從窗戶旁邊伸手朝地下
    出去開槍的。」、「(審判長問：你剛說這時候陳進雄從腰
    間拔出一支槍來，你嚇了一跳。但是他沒有下車，然後他手
    直接伸到窗戶外面開槍。這時他是坐在哪個位置？)駕駛座
    旁邊，也就是右前座。他是朝地上開槍。」、「（審判長問
    ：當時被告陳進雄是否拿槍直接朝前方裕隆尖兵車子的後方
    擋風玻璃處射擊？）他那天拿槍出來是朝下面一直開槍，沒
    有直接打他的玻璃。」、「(審判長問：他朝地面開槍的角
    度是幾度？）差不多45度」等語。雖前案認陳誌隆上開證言
    難以採信，仍以陳進雄所為殺人犯行罪證明確判處罪刑，惟
    因陳誌隆前揭證言，就前案係對於案情有重要關係之事項，
    仍足以影響法院對於該案件審理之結果及正確性。
二、案經臺灣高等法院臺中分院檢察署函請臺灣臺中地方法院檢
    察署檢察官偵查起訴。
    理    由
一、證據能力之說明
(一)按被告以外之人於審判外之陳述，雖不符刑事訴訟法第159
    條之1至之4等4條之規定，而經當事人於審判程序同意作為
    證據，法院審酌該言詞陳述或書面陳述作成時之情況，認為
    適當者，亦得為證據。當事人、代理人或辯護人於法院調查
    證據時，知有第159條第1項不得為證據之情形，而未於言詞
    辯論終結前聲明異議者，視為有前項之同意，刑事訴訟法第
    159條之5定有明文。立法意旨在於傳聞證據未經當事人之反
    對詰問予以核實，原則上先予排除，惟若當事人已放棄詰問
    或未聲明異議，基於證據資料愈豐富，愈有助於真實發現之
    理念，且強化言詞辯論主義，法院自可承認該傳聞證據例外
    有證據能力。經查，公訴人、上訴人即被告（以下簡稱被告
    ）陳誌隆於原審準備程序及審判期日以及本院審判期日，就
    本案後述所引傳聞證據之證據能力，均表示沒有意見，未予
    爭執，且迄至本院言詞辯論終結前亦未聲明異議。本院審酌
    本案後述所引之傳聞證據資料之製作、取得，尚無違法不當
    之情形，且均與本案之事實有關，認為以之作為證據應屬適
    當，揆諸上開規定，應認本案後述所引之傳聞證據，均有證
    據能力。
(二)本案作為判決基礎所引用之非供述證據，均與本案待證事實
    具有關聯性，且無證據證明有何偽造、變造或公務員違法取
    得之情事，復經本院依法踐行調查證據程序，自得作為證據
    ，而有證據能力。
二、訊據被告陳誌隆坦承係基於人情壓力幫助朋友，而為上開偽
    證之犯行不諱，且查：
（一）被告於93年4月2日警詢時，以被告身分供稱：「(員警問
      ：本案槍擊案如何發生的，你是否可以詳述？)……後來
      到了案發地點，也是一處十字路口，黑色三陽牌『雅哥』
      的自小客車右轉往東行駛約30公尺就停下來了，藍色裕隆
      牌『尖兵』自小客車就停在十字路口，我與陳進雄便在藍
      色裕隆牌『尖兵』自小客車後方約10公尺處停下來，接著
      我看見陳進雄從右後方腰際處拔一把黑色的手槍，我看見
      後馬上問陳進雄要做什麼，陳進雄叫我不要管，接著搖下
      窗戶就朝藍色裕隆牌『尖兵』自小客車後車廂部位開了4
      槍，陳進雄開槍後要我立即驅車離開現場……」等語(見
      99年度偵字第26861號卷第137頁)。嗣被告於臺灣臺南地
      方法院檢察署檢察官93年度偵字第3800號案件偵查時，再
      以被告身分供稱：「(檢察官問：敘述當天事發情況？)那
      一天是我開車，陳進雄開槍。那天我是從新營打電話給陳
      進雄，陳進雄叫我過去，他接了一通電話之後，就叫我載
      他出去，我問他要去何處？他說要去省道等一個朋友。去
      了省道之後，他又接到一通電話，並告訴我朋友就在前面
      ，我往前面慢慢開便看到楊昇凱在前，另外有一輛藍色的
      車子跟著楊昇凱，我們便跟在後面，在楊昇凱轉往產業道
      路的時候。前面那部車停下來，陳進雄忽然從腰部拿出一
      支槍我嚇了一跳，問他『你是要幹嘛？』，他說：『你不
      要管沒有你的事』。他朝前面那部車，開了4、5槍，又拿
      槍指著我比說：『走，開出去省道。』……」等語(見99
      年度偵字第26861號卷第152頁)。復於臺灣臺南地方法院
      94年度重訴字第10號案件準備程序時，仍以被告身分供稱
      ：「(法官問：對於檢察官起訴書所述犯罪事實有何意見
      ？)……當天是我與陳進雄在喝酒，陳進雄接到電話，說
      有事情要我載他出去一下，我就載他出去，我也不知道他
      要幹什麼，後來看到被害人黃章典的車子後，是陳進雄要
      我跟著他們的車子後面走，我就跟著車子後面走，到了事
      發地點後，陳進雄忽然拿出手槍，我問他要幹什麼，他說
      沒你的事，你不要管，陳進雄就朝著前面開槍了，事後陳
      進雄大聲跟我說，要我把車子開走，我怕陳進雄也會對我
      不利，所以就把車子開走。」等語(見99年度偵字第26861
      號卷第155頁)。互核被告上開警詢、偵查及準備程序中之
      供述前後一致，並無矛盾之處，而被告於93年4月2日警詢
      陳稱：伊與陳進雄住在隔壁村落，是自小認識的朋友，沒
      有任何仇恨等語(見99年度偵字第26861號卷第138頁)。被
      告應無故意誣指陳進雄持槍朝黃章典車輛開槍之理，足認
      被告上開警詢、偵查、準備程序中之供述，當不致故為不
      利陳進雄之陳述。參以被告於本案偵查中供稱：上次審判
      長問伊，伊回去有認真回想，當時陳進雄拿槍朝著車廂的
      部位開，當時伊慌了，就急著要開車出去，就轉頭過去看
      路能不能走。後來陳進雄也有開槍，他開槍的角度我就不
      知道了。因為當時伊回想，槍應該是朝地上開，但後來回
      去有認真回想，才想起來應該是朝車廂開等語(99年度偵
      字第26861號卷第196頁)。堪認陳進雄係持槍朝黃章典之
      前揭車輛射擊甚明。且依該案刑案現場照片所示，黃章典
      之車輛於車體之下方或輪胎毫無彈著之痕跡，反倒是後擋
      風玻璃之上方遭射穿，並經本院99年度上重更(二)字第22
      號案認該案被告陳進雄殺人犯行事證明確，為陳進雄有罪
      之判決，嗣並經最高法院以100年度台上字第2320號駁回
      陳進雄之上訴，有本院99年度上重更(二)字第22號、最高
      法院100年度台上字第2320號刑事判決書各1份附卷可稽。
      是被告於99年10月14日上午9時35分許，在本院第22法庭
      ，於本院99年度上重更(二)字第22號陳進雄殺人案件(下
      稱前案)行審判程序，詰問陳誌隆有關陳進雄於前開案發
      當時，究竟持槍朝黃章典及沈明賢所共乘之車輛開槍，或
      朝輪胎射擊等與案情有重要關係之事實，供前具結，證稱
      ：「(審判長問：你能否將當時你搭載陳進雄跟在那部深
      色車輛後面之後發生的事情說明？)那天我就跟在那台深
      色車子的後面，後來前面那台車子停下來，然後我就看陳
      進雄從腰部中間拔槍出來，我嚇一跳說你要幹嘛，結果他
      就朝前面的地下一直開槍。他並沒有下車是將窗戶打開，
      然後從窗戶旁邊伸手朝地下出去開槍的。」、「(審判長
      問：你剛說這時候陳進雄從腰間拔出一支槍來，你嚇了一
      跳。但是他沒有下車，然後他手直接伸到窗戶外面開槍。
      這時他是坐在哪個位置？)駕駛座旁邊，也就是右前座。
      他是朝地上開槍。」、「（審判長問：當時被告陳進雄是
      否拿槍直接朝前方裕隆尖兵車子的後方擋風玻璃處射擊？
      ）他那天拿槍出來是朝下面一直開槍，沒有直接打他的玻
      璃。」、「(審判長問：他朝地面開槍的角度是幾度？）
      差不多45度」等語，顯屬虛偽之證述至明，此外，復有上
      開本院99年度上重更(二)字第22號陳進雄殺人案件，於99
      年10月14日上午9時35分許，在本院刑事第22法庭審判筆
      錄及本件被告陳誌隆於該案之證人結文在卷足憑(見99年
      度偵字第26861號卷第93頁至130頁)。
（二）又按刑法上之偽證罪，不以結果之發生為要件，一有偽證
      行為，無論當事人是否因而受有利或不利之判決，均不影
      響其犯罪之成立。而該罪所謂於案情有重要關係之事項，
      則指該事項之有無，足以影響於裁判之結果者而言(最高
      法院71年台上字第8127號判例可資參照)。查被告於前案
      ，供前具結證述之內容，對於該案被告陳進雄是否成立殺
      人犯行，顯屬有重要關係之事項，足以影響裁判之結果及
      正確性。雖被告上開證述內容，不為該案法官採信，仍以
      陳進雄罪證明確判處罪刑，並經最高法院以100年度台上
      字第2320號駁回陳進雄上訴在案。然依前揭說明，並無礙
      被告偽證犯行之成立。本案事證已臻明確，被告犯行堪以
      認定，應予依法論科。
三、核被告所為，係犯刑法第168條之偽證罪。原審判決認被告
    罪證明確，適用刑法第168條之規定，並審酌被告於前案審
    理時，以證人身分供前具結作證，而於案情有重要關係之事
    項為虛偽陳述，足以使法院為錯誤之判斷，影響判決之結果
    及正確性，對國家司法審理之正確性產生重大危害，影響司
    法調查程序之進行，其行殊值非難，併衡酌其犯罪動機、目
    的、手段、國中肄業之智識程度、現從事有關太陽能面板之
    工作、與配偶離異，需照顧3名小孩，為家中主要經濟來源
    之生活狀況等一切情狀，量處被告有期徒刑五月。並就公訴
    人就被告上開犯行具體求處有期徒刑7月，說明公訴人之求
    刑，尚嫌過重固非無見，惟斟酌上情，認以量處被告有期徒
    刑五月為適當，經核並無何違誤之處，應予維持。被告雖具
    狀上訴否認犯行指摘原判決不當，惟被告嗣於本院審理時陳
    述上訴意旨又表示願意認罪（見本院卷第30頁反面），並坦
    承係基於人情壓力而偽證（見本院卷第32頁），未對原判決
    有何違誤之處予以指摘，且被告確有偽證犯行，亦經原判決
    詳述認定之理由如上，被告本件上訴顯無理由，應予駁回。
四、又查受2年以下有期徒刑、拘役或罰金之宣告，前因故意犯
    罪受有期徒刑以上刑之宣告，執行完畢或赦免後，5年以內
    未曾因故意犯罪受有期徒刑以上刑之宣告，認以暫不執行為
    適當者，得宣告2年以上5年以下之緩刑，刑法第74條第1項
    第2款定有明文。被告前固曾因妨害兵役罪，經臺灣臺南地
    方法院於93年8月16日以93年度簡字第1143號判決判處有期
    徒刑4月，並於94月7月5日縮刑期滿執行完畢，惟被告5年以
    內未曾因故意犯罪受有期徒刑以上刑之宣告，有臺灣高等法
    院被告全國前案紀錄表附卷可稽，且於本院坦承係基於人情
    壓力幫助朋友而為上開偽證（見本院卷第32頁），另其為偽
    證所欲幫助之對象陳進雄亦經判處罪刑確定，業經詳述如上
    ，參諸上開原判決量刑之情節，本院認被告經此教訓，當知
    所警惕，應無再犯之虞，依上開規定，本院認對被告所宣告
    之刑，應以暫不執行為適當，爰併宣告緩刑三年。
據上論斷，應依刑事訴訟法第368條，刑法第74條第1項第2款，
判決如主文。
本案經檢察官吳經綸到庭執行職務。
中    華    民    國   100    年    9     月    14    日
            刑事第一庭    審判長法  官  李  璋  鵬
                                法  官  胡  森  田
                                法  官  胡  忠  文
以上正本證明與原本無異。
如不服本判決應於收受送達後10日內向本院提出上訴書狀，其未
敘述上訴之理由者，並得於提起上訴後10日內向本院補提理由書
（均須按他造當事人之人數附繕本）「切勿逕送上級法院」。
                                書記官  廖  家  莉
中    華    民    國   100    年    9     月    14    日
附錄本案論罪科刑法條
刑法第168條
於執行審判職務之公署審判時或於檢察官偵查時，證人、鑑定人
、通譯於案情有重要關係之事項，供前或供後具結，而為虛偽陳
述者，處7年以下有期徒刑。